【裁判字號】    98,重上,172
【裁判日期】    980731
【裁判案由】    返還溢付款
【裁判全文】
臺灣高等法院民事判決                 98年度重上字第172號
上  訴  人  南亞技術學院
法定代理人  陳建智
訴訟代理人  陳鄭權律師
複代  理人  何豐行律師
被上  訴人  甲○
上列當事人間請求返還溢付款事件，上訴人對於中華民國98年1
月23日臺灣桃園地方法院97年度重訴字第269 號第一審判決提起
上訴，本院於民國98年7 月14日言詞辯論終結，判決如下：
    主  文
上訴駁回。
第二審訴訟費用由上訴人負擔。
    事實及理由
一上訴人起訴主張：被上訴人自民國（下同）62年8 月1 日起任
  職於伊學校，並曾擔任副教授兼教務長，除依伊制定之「私立
  南亞技術學院教職員工敘薪辦法」（下稱系爭敘薪辦法）及教
  育部頒定之「私立專科以上學校教職員工敘薪原則」領取本薪
  外，並與當時校長黃鴻玉共謀損害伊之權利，由伊自89年8 月
  至94年12月期間，先是在無任何明文規定下，發放工作費、工
  作補助費、工作獎金予被上訴人，繼而利用92年7 月16日董事
  會通過之「南亞技術學院教職員工工作費、工作補助費、工作
  獎金支給規定」（下稱系爭支給規定）就有關發放對象「本校
  其他重要工作之承辦人員」之定義不明確機會，由伊繼續發給
  被上訴人工作費、工作補助費、工作獎金，共計發給新台幣（
  下同）17,031,017元，嗣教育部於95年10月20日以台技(二)字第
  0950143141號函糾正，再於96年5 月2 日以台技(二)字第096005
  7955A 號函要求伊追討教職員溢領之薪資，經伊於97年3 月6
  日第3 次校務會議決議追回工作費、工作補助費、工作獎金總
  額，扣除依據「南亞技術學院教職員工獎勵要點」計算之工作
  津貼及三節獎勵金後之薪資，爰以上開總額扣除被上訴人之工
  作津貼、三節獎勵金依序為4,800,000 元、2,907,979 元後，
  依民法第179 條前段（見本院卷第70頁）、第231 條規定，請
  求被上訴人給付9,323,038 元，及自起訴狀繕本送達翌日起至
  清償日止按年息5%計算之利息，伊並願供擔保，請准宣告假執
  行等語。
二被上訴人以：伊自84年起兼任教務長，嗣又兼任進修學校教務
  主任、進修專校教務主任、全國四技二專聯合招生委員會總幹
  事、技專院校入學測驗中心試務工作會委員、教育部招生工作
  成員、上訴人之聯合招生考場主任幹事、夜間部招生秘書、日
  夜間部召轉學生總幹事、改制為技術學院之籌備工作執行秘書
  等重要工作，表現優異，功績卓著，並經常於例假日代理校長
  主持校務，上訴人本於兩造間之聘僱契約及系爭支給規定給付
  薪資予伊，伊無不當得利可言；上訴人如明知無給付義務而給
  付薪資予伊，依民法第180 條第3 款規定，不得請求伊返還之
  等語，資為抗辯。
三原審駁回上訴人之訴及假執行聲請，上訴人不服，提起上訴，
  聲明求為：(一)原判決廢棄；(二)被上訴人應給付上訴人
  9,323,038 元，及自起訴狀繕本送達翌日起至清償日止按年息
  5%計算之利息；(三)請准供擔保宣告假執行。被上訴人則答辯聲
  明求為：上訴駁回。
四本院得心證之理由如下：
(一)上訴人主張：被上訴人自62年8 月1 日起任職於伊學校，並曾
  擔任副教授兼教務長，除依系爭敘薪辦法領取本薪外，並自89
  年8 月至94年12月期間領取工作費、工作補助費、工作獎金共
  計17,031,017元，嗣教育部於95年10月20日以台技(二)字第0950
  143141號函糾正，再於96年5 月2 日以台技(二)字第0960057955
  A 號函要求伊追討被上訴人溢領之薪資，經伊於97年3 月6 日
  第3 次校務會議決議向被上訴人追回工作費、工作補助費、工
  作獎金總額扣除工作津貼4,800,000元、三節獎勵金2,907,979
  元後之餘額9,323,038 元等事實，業據上訴人提出在職證明書
  、系爭敘薪辦法、清冊、應聘書為證（原審卷第9 至12、18至
  25頁；本院卷第83至91頁），並為被上訴人所不爭執，堪信為
  真正。
(二)按依不當得利規定請求返還不當得利，必以無法律上原因受利
  益，致他人受損害為要件，此觀之民法第179 之規定自明。又
  按主張不當得利請求權之原告，係因自己之行為，造成原由其
  掌控之財產發生主體變動，該財產變動係欠缺法律上原因之消
  極事實，應由原告負證明之責。查：
1.被上訴人抗辯：上訴人聘僱伊期間，有關薪資給與係依照教育
  法令及上訴人之規定辦理，而上訴人係以薪資名目，合併發放
  本薪、工作費、工作補助費、工作獎金給伊等語，提出聘書、
  存摺為證（原審卷第131 、132 、142 頁；本院卷第115、116
  頁），為上訴人所不爭執，堪予採信。則上訴人給付工作費、
  工作補助費、工作獎金予被上訴人，如有上訴人制定之規定可
  資依憑，即難謂上訴人係無法律上之原因而為給付。
2.揆之系爭敘薪辦法第2 條規定，職員工作補助費得依本校經濟
  狀況酌量增減（原審卷第10頁）。而上訴人自承黃鴻玉自89年
  至94年期間擔任校長，以學校早期財務拮据，體恤員工為由，
  發放工作費、工作補助費、工作獎金等予教職員等語，可見上
  訴人係以學校經濟狀況已有好轉，而本於兩造間之聘僱契約，
  依上開規定發放各該給與予被上訴人，並非毫無法律上原因。
3.上訴人之校務會議於92年5 月30日通過、再經董事會於92年7
  月16日通過系爭支給規定，明定接受委辦性質工作人員，依委
  辦工作之性質，有固定支付標準者，依該標準支給工作費，若
  無規定，則參酌相關機構支付標準支給；上訴人重要工作之委
  辦人員，按工作之性質，經核定後支給工作獎金。又上訴人之
  校務會議於93年12月10日通過、再經董事會於93年12月21日通
  過系爭修訂支給規定，增訂上訴人重要工作之承辦人員，視工
  作性質，經核定後支給工作補助費，有上訴人提出之支給規定
  可稽（原審卷第46、47頁）。而被上訴人抗辯：伊自84年起兼
  任教務長，嗣又兼任進修學校教務主任、進修專校教務主任、
  全國四技二專聯合招生委員會總幹事、技專院校入學測驗中心
  試務工作會委員、教育部招生工作成員、上訴人之聯合招生考
  場主任幹事、夜間部招生秘書、日夜間部召轉學生總幹事、改
  制為技術學院之籌備工作執行秘書等工作，表現優異，功績卓
  著，並經常於例假日代理校長主持校務等語，提出年度考核證
  明書、聘書、計劃書、成果報告為證（原審卷第55至65頁），
  為上訴人所不爭執，堪信為真正。可見上訴人係以被上訴人承
  辦上開各工作，經核定符合系爭支給規定所定支給要件，而本
  於兩造間之聘僱契約，依上開規定發放工作費、工作補助費、
  工作獎金予被上訴人，顯然並非無法律上原因而為給付。
4.上訴人主張：被上訴人與黃鴻玉校長共謀損害伊之權利，而濫
  發工作費、工作補助費、工作獎金云云，為被上訴人否認，上
  訴人未舉證以實其說，上開主張難以憑採。
5.教育部於95年10月20日糾正上訴人浮濫發放工作費、工作補助
  費、工作獎金，再於96年5 月2 日要求上訴人追討教職員溢領
  之薪資，乃教育部對私立學校之行政監督行為，不能因此改變
  兩造間之私法上權利義務關係。
6.綜上，被上訴人領取工作費、工作補助費、工作獎金，係本於
  兩造間之聘僱契約，並先後基於系爭敘薪辦法、支給規定所受
  領之給付，均非無法律上之原因。上訴人復未提出其他證據證
  明其對被上訴人所為給付，乃欠缺法律上原因，其主張被上訴
  人受領給付為不當得利云云，洵非可採。
五退步言，上訴人主張其無法律上原因而給付工作費、工作補助
  費、工作獎金予被上訴人云云，縱令屬實。惟按民法第180 條
  第3 款規定，因清償債務而為給付，於給付時明知無給付之義
  務者，不得請求返還。查被上訴人是否屬於系爭敘薪辦法、支
  給規定之支給對象，其核定權在上訴人，上訴人審核被上訴人
  不具支給條件，卻仍核定發給被上訴人工作費、工作補助費、
  工作獎金，上訴人乃係明知無給付該薪資予被上訴人之義務，
  而仍以清償債務之意思而為給付，揆之上開規定，上訴人不得
  請求被上訴人返還不當得利。
六綜上所述，上訴人主張本於民法第179 條前段、第231 條規定
  ，請求被上訴人給付9,323,038 元，及自起訴狀繕本送達翌日
  起至清償日止按年息5%計算之利息，為無理由，不應准許。上
  訴人之假執行聲請亦失所附麗，應併予駁回。原審為上訴人敗
  訴之判決，及駁回其假執行之聲請，並無不合。上訴意旨指摘
  原判決不當，求予廢棄改判，為無理由，應予駁回。
七據上論結，本件上訴為無理由，依民事訴訟法第449 條第1 項
  、第78條，判決如主文。
中    華    民    國    98    年    7     月    31    日
                    民事第四庭
                        審判長法  官  張劍男
                              法  官  陳靜芬
                              法  官  翁昭蓉
正本係照原本作成。
如不服本判決，應於收受送達後20日內向本院提出上訴書狀，其
未表明上訴理由者，應於提出上訴後20日內向本院補提理由書狀
（均須按他造當事人之人數附繕本）上訴時應提出委任律師或具
有律師資格之人之委任狀；委任有律師資格者，另應附具律師資
格證書及釋明委任人與受任人有民事訴訟法第466條之1第1項但
書或第2項（詳附註）所定關係之釋明文書影本。
中    華    民    國    98    年    7     月    31    日
                              書記官  張淑芬
附註：
民事訴訟法第466條之1（第1項、第2項）：
對於第二審判決上訴，上訴人應委任律師為訴訟代理人。但上訴
人或其他法定代理人具有律師資格者，不在此限。
上訴人之配偶、三親等內之血親、二親等內之姻親，或上訴人為
法人、中央或地方機關時，其所屬專任人員具有律師資格並經法
院認為適當者，亦得為第三審訴訟代理人。

司法院資訊處製作；財團法人民間司法改革基金會備份。
